【裁判字號】    96,上易,2880
【裁判日期】    970307
【裁判案由】    侵占等
【裁判全文】
臺灣高等法院刑事判決                96年度上易字第2880號
上  訴  人  臺灣士林地方法院檢察署檢察官
被      告  庚○○
選任辯護人  葉子瑋律師
上列上訴人因被告侵占等案件，不服臺灣士林地方法院95年度易
字第1748號，中華民國96年7月30日第一審判決（起訴案號：臺
灣士林地方法院檢察署94年度偵字第10181號），提起上訴，本
院判決如下：
    主  文
原判決撤銷。
庚○○意圖為自己不法之所有，侵占業務上所持有之物，處有期
徒刑壹年；減為有期徒刑陸月，如易科罰金，以銀元參佰元即新
台幣玖佰元折算壹日；又為他人處理事務，意圖損害本人之利益
，而為違背其任務之行為，致生損害於本人之財產，處有期徒刑
壹年；減為有期徒刑陸月，如易科罰金，以銀元參佰元即新台幣
玖佰元折算壹日。應執行有期徒刑壹年，如易科罰金，以銀元參
佰元即新台幣玖佰元折算壹日。
    事  實
一、庚○○自民國84年間起至94年2月間止，擔任臺北市○○區
    ○○街68號之5祭祀公業張維明（下稱祭祀公業）之管理人
    ，對外代表祭祀公業行使權利，並負責管理祭祀公業財產及
    執行派下員代表大會決議等業務，為從事業務之人。
（一）緣祭祀公業於86年12月25日，在臺北市○○區○○街81號
      8樓民眾服務處召開戊○○○○，決議以每坪新臺幣（下
      同）10萬5,000元之價格，出售祭祀公業所有坐落於臺北
      縣新莊市○○○段石龜小段5地號之土地（下稱系爭土地
      ，現已分割為5、5-1、5-2、5-3、5-4、5-5、5-6 號等7
      筆土地，面積為1萬6,566平方公尺），且委由庚○○代為
      處理該土地之買賣事宜。詎庚○○為出售系爭土地，以從
      中獲取利益，竟意圖為自己不法之所有，明知秦進財資金
      不足，仍於93年1月9日，在臺北市中正區○○○路○段9號
      8樓之3丁○○經營之鑫辰企業管理顧問有限公司（下稱鑫
      辰公司）內，以新台幣5億2,617萬元之價格，出售系爭土
      地予秦進財，且為向丙○○籌措資金供秦進財購買系爭土
      地，竟以祭祀公業名義與秦進財、丙○○共同簽訂「土地
      買賣代墊款癸○○○○」，約定由丙○○代為墊款1億元
      ，用以支付秦進財購買系爭土地過戶之必要稅金及費用，
      且其中3,300萬元，由丙○○交予庚○○，作為秦進財購
      買系爭土地之定金，其餘代墊款則由丙○○交予鑫辰公司
      ，由該公司負責辦理系爭土地之節稅及過戶事宜，惟庚○○須將系爭土地信託登記予丙○○指定之人，如秦進財屆
      期未清償上述代墊款，丙○○得逕行拍賣或處分系爭土地
      。嗣丙○○向甲○○調借3,500萬元，由甲○○於同年1月
      14日，將該筆款項匯入丁○○之中國國際商業銀行（下稱
      國際商銀）南臺北分行第00000000000號帳戶（其中200萬
      元係丁○○向丙○○要求之代辦費），丁○○則以鑫辰公
      司名義，開立3,300萬元收據交予丙○○收執。而庚○○
      得知丁○○先收到3,300萬元後，即要求丁○○、丙○○
      將該筆3,300萬元交其分配予祭祀公業派下員，以取得派
      下員戶籍謄本及印鑑證明書辦理信託登記，丁○○、丙○○遂於同年1月15日提領該筆3,300萬元，並依庚○○之指
      示，分為1,500萬元、1,700萬元及100萬元，由丙○○之
      子乙○○匯入祭祀公業之萬泰商業銀行（下稱萬泰銀行）
      松江分行第000000000000號帳戶、庚○○之中國信託商業
      銀行（下稱中信銀行）中山分行第0000000000000號帳戶
      及登殿工程股份有限公司（下稱登殿公司）負責人壬○○
      之台新國際商業銀行（下稱台新銀行）蘆洲分行第000000
      00000000號帳戶，壬○○並簽發登殿公司之台新銀行蘆洲
      分行面額100萬元、發票日為93年1月15日之支票1紙交予
      庚○○，庚○○亦以祭祀公業名義，填具3,300萬元收據1
      紙交予丙○○收執。然庚○○取得上述款項後，僅將1,50
      0萬元分配予祭祀公業派下員，其餘1,700萬元及100萬元
      ，則悉數侵占入己，其中1000萬元則為秦進財清償積欠辛○○○之債務。
（二）庚○○明知丙○○（另案經台灣板橋地方法院檢察署檢察
      官以96年度偵續字第168號提起公訴）實際支出之代墊款
      不足6,600萬元，竟意圖損害祭祀公業之利益，於93年8、
      9月間，接獲丙○○以前揭3,300萬元收據2張，向原審法
      院民事庭聲請對祭祀公業發給支付命令時，未於法定期間
      內提出異議，致該院93年度促字第18094號支付命令於同
      年10月7日確定。且丙○○於同年12月間，向臺灣板橋地
      方法院民事執行處聲請強制執行系爭土地及祭祀公業所有
      之同地段57地號土地時（現已分割為57、57-2號等2筆土
      地），庚○○亦未向該執行處聲明異議，致祭祀公業財產
      遭查封拍賣，祭祀公業派下員為減少損失，乃覓買主林冠
      良，由其以8500萬元與丙○○和解（含債權及利息等），
      祭祀公業因此至少受有3300萬元及其利息與強制執行衍生
      費用等損害。嗣經祭祀公業派下員張傳明發覺有異，報警
      處理，始查悉上情。
二、案經法務部調查局台北縣調查站移送臺灣士林地方法院檢察
    署檢察官偵查起訴。被告於原審準備程序，為有罪之陳述，
    經原審合議庭裁定由受命法官獨任依簡式審判程序審理。
    理  由
一、證據能力：有關證人張傳明、丁○○、甲○○、丙○○、秦
    進財、吳明來、吳登居、壬○○、練英雄、辛○○○於調查
    站之證詞，固屬審判外陳述，惟被告及辯護人均不爭執其證
    據能力，且觀其製作情形，並無何違法取供情形，依刑事訴
    訟法第一百五十九條之五規定，均有證據能力，至於告訴人
    張傳明於偵訊及原審、告訴人己○○於偵訊之陳述，因未具
    結，依同法第一百五十八條之三規定，難認有證據能力，合
    先敘明。
二、上開事實，業據被告於原審坦承不諱（原審卷第49頁，第63
    至64頁），核與證人即告訴人張傳明指訴情節大致相符（法
    務部調查局台北縣調查站卷第1至5頁），且有下述證據可佐
    ：
（一）有關事實欄一之（一）部分：
    1.有關祭祀公業於86年12月25日召開戊○○○○，決議就系
      爭土地決議以每坪10萬5000元之價格委由被告處理土地出
      售事宜，被告據此將系爭土地出售予秦進財並簽訂土地買
      賣代墊款癸○○○○，約定總價金為5億2615萬5000元，
      而為節省土地增值稅與鑫辰公司簽訂合作契約書，並約定
      由李憲章代為墊款1億元，用以支付秦進財購買系爭土地
      之必要稅金及墊款，其中3300萬元，由李憲章交予被告，
      作為購買系爭土地之定金等情，有祭祀公業86年12月25日
      戊○○○○紀錄影本、土地買賣代墊款擔保契約影本、合
      作契約書影本、買賣協議書影本在卷可憑（調查站卷第16
      頁、第34頁至第43頁、第100頁至第103頁），此部分事實
      ，堪與認定。
    2.有關被告明知秦進財資金不足，仍願提供系爭土地為秦進
      財擔保借款乙節，業據證人秦進財於偵訊證稱：當初買系
      爭土地時，伊稱如能辦貸款就買，如不能辦就不買，被告
      說配合辦貸款沒有問題，伊才簽約，之前被告就先與李憲
      章談好，伊的定金從李憲章處借1億元來給付，並用系爭
      土地作為擔保，伊購買系爭土地並沒有自有資金，亦未提
      供任何擔保等語（偵卷第219頁），核與證人李憲章於調
      查站證稱：92年間，被告為出售系爭土地予秦進財及籌措
      資金，向伊借款1億元，伊與被告（以祭祀公業管理人名
      義）及秦進財3人簽訂土地買賣代墊款癸○○○○，被告
      同意將系爭土地登記予伊所指定之人作為擔保，故伊同意
      借款，並向朋友甲○○借支3500萬元，由甲○○匯款至鑫
      辰公司負責人丁○○中國國際商銀南台北分行之帳戶後，
      伊向丁○○拿提款條，提款3300萬，並以乙○○名義，匯
      入被告指定戶頭等語（調查站卷第155-162頁）；證人甲○○證稱述：李憲章有向其調借3500萬元，伊於93年1月
      14日已匯入鑫辰公司負責人丁○○之中國國際商銀南台北
      分行等語（同上卷第22頁），大致相符，此部分事實，亦
      堪認定。
    3.而甲○○將前開3500萬匯入鑫辰公司丁○○中國國際商業
      銀行南台北分行之帳戶後，鑫辰公司扣除代辦費200萬元
      後，即行開立3300萬之收據乙紙交李憲章收執，並為取得
      祭祀公業派下員同意書、印鑑證明等資料以過戶，被告要
      求李憲章先行給付定金3300萬元，李憲章於向丁○○取得
      3300萬元提款條後，以其子乙○○名義於93年1月15日分
      別匯入1500萬元、1700萬元及100萬元於被告所指定之祭
      祀公業匯入祭祀公業之萬泰銀行松江分行第000000000000
      、被告之中信銀行中山分行第0000000000000號帳戶及登
      殿公司負責人壬○○之台新銀行蘆洲分行第000000000000
      00號帳戶等情，亦有收據影本乙紙、甲○○之電匯單影本
      4紙、乙○○之電匯單影本3紙、萬泰銀行松江分行94年3
      月14日松江第00000000006號函及對帳單在卷可稽（調查
      站卷第12頁、第20頁至21頁、第50頁、第52頁），此部分
      事實，亦可認定。
    4.有關壬○○於收受前開100萬元，並簽發登殿公司之台新
      銀行蘆洲分行面額100萬元、發票日為93年1月15日之支票
      1紙交予庚○○，庚○○亦以祭祀公業名義，填具3,300萬
      元收據1紙交予丙○○收執等情，有登殿公司之支票影本
      、收據影本在卷可參（調查站卷第44頁、第59頁），由此
      可知，被告於甲○○將3500萬匯入丁○○帳戶後，確指示
      李憲章將前開3300萬元匯入其所指定帳戶內，而觀諸買賣
      協議書所載（調查站第103頁），秦進財購買系爭土地時
      ，約定須先給付祭祀公業3300萬元之定金，被告代秦進財
      向李憲章借得前開3300萬元後，本應全數匯入祭祀公業帳
      戶分配予派下子孫，惟被告僅將其中1500萬匯入祭祀公業
      之前開帳戶內，其餘1700萬、100萬，則分別匯入自己及
      登殿公司所有之中信銀行中山分行及台新銀行蘆洲分行之
      前開帳戶內，已如前述，而被告卻未將前開1800萬元交予
      祭祀公業，反將其中100萬匯入登殿公司負責人壬○○之
      台新銀行蘆洲分行帳戶，並陸續提領匯入已有中信銀行中
      山分行帳戶內之1700萬元，其中一千萬元用以清償秦進財
      積欠辛○○○之債務等情，業據證人辛○○○於調查站稱
      ：秦進財拿祭祀公業權狀，向我拿四千五百萬元，沒有還
      ，後來被告答應先給我一千萬元，我將土地權狀還他等語
      （調查站卷第205頁），並有中信銀行94年12月1日中信銀
      集作第000000000098號函暨所附交易查詢報表、提款憑證
      、內部交易憑證、匯款申請書影本46張及被告開立之550
      元本票、被告切結書影本、支票影本4紙及收據影本在卷
      足憑（偵卷第71頁至第117頁、調查站卷第142頁至第146
      頁），此部分事實，亦堪認定。
綜上，足認被告自白有證據可佐，堪予採信。
（二）犯罪事實（二）部分：
      被告明知李憲章代墊款未達6600萬元，竟於李憲章執前
      開收據2紙（包括鑫辰公司所開立之3300萬元收據及被告
      所開立之3300萬元收據）於93年8、9月間向原審法院聲請
      對祭祀公業發給支付命令時，未於法定期間內提出異議，
      致前開支付命令確定，並於丙○○於同年12月間，向臺灣
      板橋地方法院民事執行處聲請強制執行系爭土地及祭祀公
      業所有之同地段57地號土地時（現已分割為57、57-2號等
      2筆土地），被告亦未向該執行處聲明異議，致祭祀公業
      財產遭查封拍賣而受有損害等情，有原審93年度促字第19
      064號支付命令及確定證明書影本各1份、臺灣板橋地方法
      院民事執行處93年12月20日板院通93執宿字第41158號囑
      託查封登記函影本1份附卷可稽（調查站卷第46頁至第48
      頁）。此部分事實，亦堪認定。
      告訴人主張：祭祀公業財產遭查封拍賣，祭祀公業派下
      員乃覓買主，以八千五百萬元承受上開丙○○債權及利息
      等，扣除祭祀公業已收一千五百萬元，受有七千萬元損害
      乙節，固提出買賣契約書為證（本院卷第44-46頁），惟
      按丙○○確有給付被告三千三百萬元，惟被告侵吞其中一
      千八百萬元，此部分已如（一）所述，因此，此部分款項
      ，不能重複計算於被告背信所造成之損害，從而，祭祀公
      業所受損害，當是李某未給付之三千三百萬元及其利息與
      強制執行等衍生費用，告訴人所指，尚有誤會。而丙○○
      亦經台灣板橋地方法院檢察署以96年度偵續字第168號提
      起公訴，有起訴書在卷可參。至於祭祀公業得否向丙○○
      請求上開賠償，係被告犯後之其他民事問題，尚不影響被
      告背信罪之成立，附此敘明。
綜上，被告犯罪事證明確，犯行洵堪認定。
三、被告行為後，刑法於95年7月1日修正施行，其中與本案有關
    者：
（一）修正前刑法第33條第5款規定：「罰金：1元（銀元）以上
      。」，修正後則改為新台幣一千元，而刑法分則編各罪所
      定罰金刑之最高數額，於上開規定修正後並無不同，惟修
      正後刑法第33條第5款所定罰金刑最低數額，較之修正前
      提高，應以修正前刑法第33條第5款規定為有利於被告。
（二）修正前刑法第51條第5款規定：「宣告多數有期徒刑者，
      於各刑中之最長期以上，各刑合併之刑期以下，定其刑期
      。但不得逾20年。」。修正後則改為：「不得逾30年。」
      ，比較結果，修正後刑法並非較有利於行為人，依刑法第
      2條第1項前段之規定，仍應依修正前刑法。
綜上，依刑法第2條第1項前段規定，本件應適用修正前刑法。
四、核被告所為，事實欄一之（一）部分，係犯刑法第336條第2
    項業務侵占罪；一之（二）部分，係犯同法第342條背信罪
    。被告所犯前開二罪，犯意各別，行為互殊，應分論併罰
    。又被告犯罪時間在96年4月24日以前，應依中華民國九
    十六年罪犯減刑條例第2條第1項第3款之規定，減其宣告刑
    二分之一。
五、原審以事證明確，予以論罪科刑，固非無見，惟有關被告
    侵占之一千八百萬元，僅一千萬元用以代償秦進財欠辛○○○款項，原審誤認是全額，尚有誤會，有關被告背信，造
    成之損害應係三千三百萬元及其利息與強制執行衍生費用，
    原審漏未認定，尚有未洽，且公訴人上訴指：被告侵占款項
    高達一千六百萬元，原審僅量刑八月，且被告背信所造成告
    訴人損失七千萬元，僅量刑六月，均數量刑過輕，不符比例
    原則，亦非無理由，從而，應由本院撤銷改判，爰審酌被告
    侵占金額、背信所造成損失，均以千萬元計，犯後認罪，但
    未賠償損失，有部分祭祀公業成員願原諒被告（原審卷第33
    頁），被告犯罪手段、目的、智識程度等一切情狀，量處如
    主文第二項所示之宣告刑及減得之刑，並從重定其應執行刑
    。又被告行為後，刑法第四十一條修正為：以新台幣一千、
    二千、三千元折算一日，且合併執行刑逾六月者不得易科罰
    金，較諸修正前以銀元一百元至三百元折算一日，即新臺幣
    三百元至九百元折算一日；及併合處罰之數罪，各該罪本符
    合易科罰金，其應執行刑逾六月，亦得易科罰金等情，自以
    修正前刑法為有利被告，爰諭知易科罰金之折算標準。
據上論斷，應依刑事訴訟法第369條第1項前段、第364條、第299
條第1項前段，刑法第2條第1項前段、第336條第2項、第342條第
1項、修正前刑法第33條第5款、第41條第1項、第2項，第51條第
5款，修正前罰金罰鍰提高標準條例第2條前段，現行法規所定貨
幣單位折算新臺幣條例第2條，刑法施行法第1條之1第1項、第2
項前段，中華民國九十六年罪犯減刑條例第2條第1項第3款、第7
條、第9條、第10條第1項，判決如主文。
本案經檢察官王壬貴到庭執行職務。
中    華    民    國    97    年    3     月    7     日
                  刑事第十八庭審判長法  官  溫耀源
                                    法  官  陳健順
                                    法  官  周政達
以上正本證明與原本無異。
不得上訴。
                                    書記官  莊昭樹
中    華    民    國    97    年    3     月    7     日
附錄：本案論罪科刑法條全文
刑法第336條
對於公務上或因公益所持有之物，犯前條第一項之罪者，處一年
以上七年以下有期徒刑，得併科五千元以下罰金。
對於業務上所持有之物，犯前條第一項之罪者，處六月以上五年
以下有期徒刑，得併科三千元以下罰金。
前二項之未遂犯罰之。
刑法第342條
他人處理事務，意圖為自己或第三人不法之利益，或損害本人之
利益，而為違背其任務之行為，致生損害於本人之財產或其他利
益者，處五年以下有期徒刑、拘役或科或併科一千元以下罰金。
前項之未遂犯罰之。


司法院資訊處製作；財團法人民間司法改革基金會備份。
